臺北高等行政法院判決
　　　　　　　　　　　　　　　　　　94年度訴字第01001號
　　　　　　　　　　　　　　　.
原　　　告　甲○○
訴訟代理人　徐光佑律師
複　代理人　林長泉律師
被　　　告　財政部臺北關稅局
代　表　人　詹昭鐶（局長）
訴訟代理人　丙○○
　　　　　　乙○○
上列當事人間因違反海關緝私條例事件，原告不服財政部中華民
國94年2月16日台財訴字第09300562990號訴願決定，提起行政訴
訟。本院判決如下：
　　主  文
原告之訴駁回。
訴訟費用由原告負擔。
　　事  實
甲、事實概要：
    原告於民國（下同）92年12月20日自香港搭乘國泰航空公司
    第CX464次班機入境時，為被告所屬執檢關員在其攜帶之託
    運行李中查獲經偽裝之12罐髮乳罐，內藏有海洛因毒品，毛
    重計3,719公克（純質淨重2,258.28公克），核屬管制物品
    ，匿未申報，規避檢查。被告爰依海關緝私條例第39條第1
    項及第36條第1項之規定，沒入涉案毒品，並處貨價1倍之罰
    鍰計新台幣（下同）322萬9,340元。原告不服，申請復查，
    未獲變更，提起訴願，亦遭決定駁回，遂提起行政訴訟。
乙、兩造聲明：
  一、原告聲明：訴願決定、復查決定及原處分均撤銷。
  二、被告聲明：駁回原告之訴。
丙、兩造之爭點：
    原告是否有攜帶管制物品，匿未申報，規避檢查之過失？
原告主張：
一、查原告所攜帶之12罐髮油內藏有管制物品海洛因之情事，原
    告並不知悉。實係原告在酒店上班，經客人吳文祥和酒店老
    闆陳堯杰要求原告與其同行至泰國簽約，而在回國前一天由
    另一陳春樹者，將髮油交付予原告，並向原告稱係吳文祥的
    親戚要用，麻煩原告帶回台灣交予吳文祥，而當時髮油罐因
    係原裝密封，原告無法打開檢查，乃不疑有他而答應，然原
    告確不知內藏有海洛因毒品，否則原告絕無可能答應為其帶
    入境。
二、本案原告並未與揭陳堯杰等人有共謀私運海洛因入境之行為
    。且本案之海洛因亦非直接裸露於外，反係密封於髮油罐內
    ，而原告未曾吸食毒品，根本不知如何辨識海洛因，是扣案
    海洛因若未封存於罐內，原告亦無法辨識是否為海洛因，更
    何況係密封於未開拆之髮油罐內。而訴外人陳春樹將12罐髮
    油交予原告時，原告尚向其詢問內裝何物，陳春樹稱係吳文
    祥之親戚要用之「髮油」，而原告見髮油罐為密封並未開拆
    ，始不疑有他而收受，是原告已盡其注意義務而仍無法查悉
    罐內正為他人夾藏海洛因，原告亦無過失可言，為此自可傳
    訊證人陳春樹自明。是原告並無故意或過失於進入國境，攜
    帶管制物品匿不申報之行為，參酌大法官釋字第275號解釋
    ，自難以海關緝私條例第36、39條之規定相繩。又被告所提
    改制前行政法院61年判字第398號判例及56年判字第217號判
    決意旨，均為上開解釋作成前之見解，被告及訴願機關不察
    ，遽對被告課處罰鍰並分別將原告之復查及訴願駁回，實有
    違誤。
三、末查，原處分課處原告貨價1倍之罰鍰，無非係依海關緝私
    條例第36條第l項之規定。惟該條係規定「私運貨物進口、
    出口或經營私運貨物者，處貨價1倍至3倍之罰鍰」，則該條
    課處罰鍰者，限於私運「貨物」，其標的物為「貨物」，是
    依明示其一者，視為排除其他之法規解釋原則，上揭條文規
    範並未及於「管制物品」，而本件原告縱有攜帶「管制物品
    」進入國境，匿不申報或規避檢查之行為，除依海關緝私條
    例第39條第1項規定，沒入管制物品外，尚難以同法第36條
    第1項規定相繩。再者，依海關緝私條例第5條規定，依本條
    例所處罰鍰以貨價為準者，進口貨物按完稅價計算，出口貨
    物按離岸價格計算，而本件縱認能依同法第36條第l項規定
    處罰，然系爭管制物品並無完稅價格，從被告之核價內容，
    亦不見核稅標準、核稅依據，縱依法規而為核定依據，是否
    符合法律授權目的、範圍等均不明。則被告按一公斤143萬
    元對原告課處罰鍰3,229,340元，亦難謂有據。
四、查估價格（完稅價格）是從關稅法第29條開始算，不是被告
    所適用之第25條，被告引用法律顯然有誤。對調查局查得之
    資料原告沒有意見，但僅供參考，仍有其他佐證可證明系爭
    貨物之大盤價格，確確實實最高是140萬，和被告提出來的
    資料143萬，仍有差距。
被告主張：
一、本案原告受託攜帶物品入境，即應負有注意避免攜帶之物品
    為毒品或其他違禁品之作為義務，並依規定據實申報以免受
    罰。惟原告疏於注意，以致發生攜帶毒品入境之違法情事，
    縱無故意或不知情屬實，亦難謂無過失，依司法院大法官第
    275號解釋意旨，自不能免罰。又參據改制前行政法院61年
    判字第398號判例及56年判字第217號判決意旨分別略以：
    「凡私運貨物進出口，其行為係私運或經營私運者，不問貨
    物所有人或持有人，祇須具有私運該項貨物進出口之行為，
    即應予以處罰。」「行政犯行為之處罰，應以行為人為對象
    ，原告為私運該項貨物進口之行為人，自應負私運進口之責
    任，不問該項私貨所有權究竟誰屬。」，本案原告既有前揭
    違法行為，縱非系案貨物之所有人，亦不得冀邀免罰。又本
    案涉案毒品，當然為貨物之一種，原告以前揭方式匿藏於偽
    裝之髮乳罐中，顯有匿不申報、規避檢查之行為，已構成海
    關緝私條例第39條第1項匿不申報、規避檢查之處罰構成要
    件，原告違法行為至為明確，被告依第36條第1項規定論處
    ，洵屬適法，原告所稱，均無足採。
二、原告是成年人，有相當的知識程度和社會經驗，台灣亦有生
    產髮乳，為何需要從泰國帶回來，原告應有合理懷疑。因此
    ，只要其「攜帶」行為，即有過失。
三、系爭貨物海洛因屬於西元1961年聯合國國際公約禁止買賣的
    貨物。因為是不能合法買賣的貨物，所以被告無法依行為時
    關稅法第25條，按照實際支付或實際應付的價格去核價，也
    沒有辦法按照同法第27條、第26條核定完稅價格。又因海洛
    因在進口系統裡，找不到相同東西之進口價格，亦沒有辦法
    按照同法第27條到第30條規定去查價，所以被告依同法第31
    條規定，按法務部調查局所提供資料以海洛因國內大盤買賣
    價格最低每公斤143萬元來核估。
　　理  由
一、按「旅客出入國境，攜帶應稅貨物或管制物品匿不申報或規
    避檢查者，沒入其貨物，並得依第36條第1項論處。」「私
    運貨物進口、出口或經營私貨運物者，處貨價1倍至3倍之罰
    鍰。」分別為海關緝私條例第39條第1項及第36條第1項所明
    定。
二、原告於92年12月20日自香港搭乘國泰航空公司第CX464次班
    機入境時，為被告所屬執檢關員在其攜帶之託運行李中查獲
    經偽裝之12罐髮乳罐，內藏有海洛因毒品，毛重計3,719公
    克（純質淨重2,258.28公克），核屬管制物品，匿未申報，
    規避檢查。被告爰依海關緝私條例第39條第1項及第36條第1
    項之規定，沒入涉案毒品，並處貨價1倍之罰鍰計3,229,340
    元。原告不服，主張如事實欄所載，本案所需審究者為原告
    是否有攜帶管制物品，匿未申報，規避檢查之過失？
三、經查，原告於92年12月20日自香港搭乘國泰航空公司第
    CX464次班機入境，經由海關綠線免申報檯通關時，經被移
    至紅線應申報檯檢查，為被告所屬執檢關員在其攜帶之託運
    行李中查獲未申報經偽裝之12罐髮乳罐，內藏有管制物品海
    洛因毒品，毛重計3,719公克（純質淨重2,258.28公克）之
    事實，為兩造所不爭執，並有被告扣押貨物、運輸工具收據
    及搜索筆錄附於原處分卷可稽，事證明確。
四、原告雖主張略以係陳春樹將髮油交付予原告，並向原告稱係
    吳文祥的親戚要用，麻煩原告帶回台灣交予吳文祥，而當時
    髮油罐因係原裝密封，原告無法打開檢查，乃不疑有他而答
    應，然原告確不知內藏有海洛因毒品，否則原告絕無可能答
    應為其帶入境，主張無故意過失云云。惟查，原告為成年人
    ，在酒店上班，有相當的知識程度和社會經驗，台灣亦有生
    產髮乳，為何需要從泰國帶回來，原告應有合理懷疑；且泰
    國為東南亞毒品交易頻仍之地區，報章時有刊載，出國之人
    不應任意為他人攜帶物品通關，更為出國之人應有之基本常
    識，原告竟為不熟稔之陳春樹者攜帶貨物，又警訊筆錄記載
    「問：有無同伴或認識之人，與你一起搭乘同班機．．來台
    ．．？答：跟何鴻昌（吳文祥的朋友）搭同班機一起回台，
    他也被檢查後離去。」、「問：你帶這些物品來台灣後，準
    備在何時何地交給何人？如何聯絡？答：至台灣有一個叫陳
    大哥的人會到機場來接我，順便將裝有毒品之乳液帶走交給
    吳文祥」，為原告於警訊中所自承，既有吳文祥的朋友何鴻
    昌同班機回台，則該髮乳儘可直接交由何鴻昌攜帶，又何勞
    原告攜帶？再查原告係受吳文祥之邀一同前往泰國，出國前
    先後付給原告12萬元，僅吳文祥另行返國，果該髮乳係吳文
    祥之友人所需，亦應由吳文祥自行攜帶為合情理，原告明知
    其事，仍甘於攜帶，足見對於所攜帶之物品或有問題，並非
    全無認識，原告為他人帶貨，雖非明知為毒品，但依其情節
    ，顯有縱為違禁品，亦不違反其本意之間接故意存在，否則
    其大可拒絕，刑事判決雖為原告無罪之判決，惟其係以故意
    存在為責任條件，本院認定事實不受其拘束。退萬步言之，
    原告縱無間接故意存在，其違法為他人帶貨，又未逐一檢視
    貨物內容，任由陳春樹將包裝妥之貨物放在其行李內，致生
    本件違法情事，其應注意能注意而不注意，自難辭過失之責
    ，原告主張無故意過失，要無可採。
五、至於原告質疑被告按一公斤143萬元對原告課處罰鍰3,229,
    340元一節，查海洛因係毒品為違禁品，不得依一般通關程
    序申報之合法買賣貨物，被告無從依行為時關稅法第25條至
    第30條規定，核定完稅價格，被告依同法第31條規定，按法
    務部調查局所提供資料以海洛因國內大盤買賣價格最低每公
    斤143萬元核估，於法並無不合，至於所稱仍有其他佐證可
    證明系爭貨物之大盤價格，確確實實最高是140萬，和被告
    提出來的資料143萬，仍有差距云云，然海洛因係毒品為違
    禁品，並無市價，原告所稱並無任何資料可憑，其主張要無
    可採。
六、從而，本件原處分並無違誤，訴願決定予以維持，亦無不合
    ，原告起訴意旨為無理由，應予駁回。
七、兩造其餘主張陳述，核與上開結論不生影響，爰不予一一論
    述，附此敘明。
據上論結，本件原告之訴為無理由，爰依行政訴訟法第98條第3
項前段，判決如主文。
中　　華　　民　　國　　94　　年　  12　　月　 22  　 日
                            第五庭審判長法  官   張瓊文
                                        法  官　 蕭忠仁
                                        法  官　 黃清光
上為正本係照原本作成。
如不服本判決，應於送達後20日內，向本院提出上訴狀並表明上
訴理由，如於本判決宣示後送達前提起上訴者，應於判決送達後
20日內補提上訴理由書（須按他造人數附繕本）。
中　　華　　民　　國　　94　　年　  12　　月　 22  　 日
                                       書記官    楊子鋒
